【裁判字號】    92,上易,1357
【裁判日期】    920930
【裁判案由】    詐欺
【裁判全文】
臺灣高等法院臺中分院刑事判決                  九十二年度上易字第一三五七號
    上  訴  人  臺灣南投地方法院檢察署檢察官
    被      告  己○○
    選任辯護人  張繼準
                張績寶
右上訴人因被告詐欺案件，不服臺灣南投地方法院九十年度易字第五八○號中華民國
九十二年五月十三日第一審判決（起訴案號：臺灣南投地方法院檢察署九十年度偵字
第六一七號），提起上訴，本院判決如左：
    主      文
原判決撤銷。
己○○意圖為自己不法之所有，以詐術使人將本人之物交付，處有期徒刑貳年。
    事      實
一、己○○係台中縣大里市「總福汽車股份有限公司」（設於台中縣大里市○○路○
    段一號，以下簡稱為「總福汽車公司」）之董事長（亦為股東）。而林祿、簡金
    泉（從母姓）父子則係南投縣草屯鎮○○段一一一一號田地（土地使用分區為「
    草屯都市計畫乙種工業區」）面積○．四八四七公頃土地之共有人，林祿、簡金
    泉二人就此筆土地之應有部分各為二分之一及一○○○分之一八二。民國（下同
    ）八十六年三月間，林祿與簡金泉要將上開土地之應有部分出售，委託亦有從事
    土地仲介工作之洪水來找尋買主，而己○○適亦透過土地代書丙○○代為找尋可
    供工業使用之土地，丙○○知悉林祿、簡金泉二人有意出售之土地係屬「乙種工
    業區」之土地之後，即將上情告知己○○，並與洪水來共同擔任此筆土地買賣之
    仲介工作（丙○○為買方仲介人，洪水來為賣方仲介人）。嗣經己○○將此情告
    知當時「總福汽車公司」之股東兼總經理辛○○，及當時「總福汽車公司」之股
    東乙○○、壬○○、丁○○、戊○○等人之後，辛○○、乙○○、壬○○、丁○○、戊○○等人即同意投資，且交由己○○出面洽談，並由「總福汽車公司」出
    資百分之六十，辛○○另外出資百分之二十，乙○○、壬○○、丁○○、戊○○
    各另出資百分之五，以共同向林祿、簡金泉二人購買上開土地之應有部分。後至
    八十六年三月二十七日，經由丙○○、洪水來之仲介之後，雙方協議完成，林祿
    、簡金泉父子同意以每坪新台幣（下同）三萬九千六百元之代價出售上開土地之
    應有部分（依林祿、簡金泉二人應有部分共計一○○○分之六八二計算，其等可
    分得此筆土地之面積三三○五．六五平方公尺，換算坪數為九九九．九六坪），
    亦即上開土地之買賣總價金應為三千九百五十九萬八千四百一十六元，但己○○
    卻意圖為自己不法之所有，先向出面實際處理賣地事宜之林祿告稱：要提高買賣
    契約書所記載之買賣價金至每坪五萬二千元，以便可向銀行貸得較高之貸款等語
    ，使林祿信而不疑，因而同意在雙方所簽訂之「不動產買賣契約書」上，經由知
    情代書丙○○（有無另涉詐欺或幫助詐欺罪嫌，應由檢察官另為偵辦）為上開買
    賣價金之記載，之後己○○即持以為施用詐術之手段，而同時向「總福汽車公司
    」、辛○○、乙○○、壬○○、丁○○、戊○○等人佯稱上開土地之買賣價金為
    每坪五萬二千元，買賣總價金為五千一百九十九萬七千九百二十元，使「總福汽
    車公司」、辛○○、乙○○、壬○○、丁○○、戊○○等人均因此而陷於錯誤，
    因而依據出資比例，在八十六年三月二十七日簽約之後，至同年四、五月間，分
    次交付土地買賣價金給己○○（以匯款方式匯入己○○與其子詹靜諭之帳戶），
    己○○因而向「總福汽車公司」、辛○○、乙○○、壬○○、丁○○、戊○○等
    人，共計詐得其間之價差即一千二百三十九萬九千五百零四元得逞。嗣至八十八
    年間，因辛○○向地主林祿查詢，始知上情。
二、案經被害人辛○○訴由法務部調查局南投縣調查站移請臺灣南投地方法院檢察署
    檢察官偵查起訴。
    理      由
一、訊據本案被告己○○（以下簡稱為被告）雖坦承伊確有於前開時間，出面代「總
    福汽車公司」、辛○○、乙○○、壬○○、丁○○、戊○○等人，由「總福汽車
    公司」出資百分之六十，告訴人辛○○另外出資百分之二十，另由公司股東乙○○、壬○○、丁○○、戊○○等人各再出資百分之五，向土地所有人林祿、簡金
    泉購買南投縣草屯鎮○○段一一一一號田地面積○．四八四七公頃土地之上開應
    有部分，另被告亦坦承上開土地之買賣價金實際僅為每坪三萬九千六百元，但買
    賣契約書卻記載為每坪五萬二千元，且「總福汽車公司」、辛○○、乙○○、壬○○、丁○○、戊○○等人亦係依據其等各自之出資比例與上開買賣契約書所記
    載之買賣價金為給付各情，惟被告矢口否認伊有何詐欺之犯罪情事，並辯稱：伊
    於八十六年三月間，經由土地代書丙○○之介紹，告知林祿、簡金泉有上開土地
    應有部分要出售，因該土地之使用分區為工業區，且在草屯鎮市區附近，且丙○○又告稱其與當時之草屯鎮長庚○○已經談好，可將上開土地變更為商業區，但
    需花費活動費，代價是除地主之要價每坪三萬九千六百元之外，尚需支付活動費
    、仲介費、代書費及其他規費每坪一萬二千四百元，伊認為上開土地鄰近市區，
    如能變更為商業區土地，地價必然上漲，一坪五萬二千元仍屬有利可圖，才以「
    總福汽車公司」名義，並邀請辛○○、乙○○、壬○○、丁○○、戊○○等人共
    同投資，且為掩人耳目，丙○○才於土地辦理過戶時，以每坪五萬二千元訂立買
    賣契約，並向地主佯稱係為辦理抵押貸款才寫較高之價格，嗣在買賣契約訂立之
    後，伊除將土地實際買賣價金三千九百五十九萬八千四百一十六元交付地主之外
    ，尚於八十六年三月二十八日以自己支票兌領二百八十萬元而將現金交給丙○○
    ，另又先後交付八十六年四月十五日面額二百五十萬元之支票、八十六年五月五
    日面額二百萬元之支票給丙○○，且又在八十六年五月二十一日提領現金七十八
    萬七千九百六十八元給丙○○，而丙○○則在扣除伊可得之仲介費及代辦費外，
    將其餘約七百萬元交給庚○○作為辦理上開土地變更為商業區之賄款，另外尚未
    交付之賄款，則約定俟土地使用分區變更完成之後，再行支付或由伊移轉等值之
    房屋一戶作為對價給付，而上開土地一坪五萬二千元之買賣價金有包含土地活動
    費之情，伊於買賣當時即已告知告訴人辛○○及其餘之股東乙○○、壬○○、丁○○、戊○○等人，若非告訴人辛○○亦知此情，又因日後遭伊撤職心生不滿，
    其豈會在策動其配偶向伊質問土地價款之時，事先備妥錄音機為錄音行為，而欲
    陷伊於罪？伊於上開談話時，亦有告知賄款流向，嗣在接受調查站人員訊問時，
    伊亦係因恐涉及公務人員貪瀆及影響日後土地使用分區之變更，才至偵查當時，
    仍未供述上開情事，後至伊遭起訴，伊始發現檢、調人員未就資金流向詳加調查
    ，且丙○○與庚○○亦均恐涉貪瀆而紛紛撇清，逼不得已，伊才在原審就上開案
    情詳加說明，雖丙○○與庚○○均否認上情，但丙○○對其所收受並背書之二紙
    支票之用途，其證詞含混籠統又閃爍，且前後矛盾，殊非可信，如就其自承收受
    之佣金、代書費、代辦費等項加以計算，此與丙○○經手並背書之上開二紙支票
    金額相距甚遠，足證其證稱上開土地買賣並無活動費乙節，顯屬虛枉，又證人庚○○為實際收賄之人，其於原審雖稱曾經透過丙○○向林志強借款，但就利息約
    定之有無，庚○○與林志強之證詞不符，足證庚○○所述上情，為杜撰之詞，不
    足採信，伊在庚○○未能連任鎮長之後，雖多次與其聯絡，但均未能找到庚○○
    本人，此後雖數度向丙○○催促辦理土地使用分區變更或者退還活動費，但丙○○均藉詞推托以致伊進退維谷，嗣亦係因告訴人辛○○除要求退還尾款之外，尚
    就系爭土地其個人及公司之所有投資款暨出資公司之股款亦要求全數退還，伊認
    不合理，雙方才僵持至今，伊實無公訴人所指訴之詐欺犯行，告訴人辛○○亦係
    因在八十八年間遭伊革職心生不滿，才挾怨報復，一石二鳥欲陷伊入行賄或詐欺
    之罪，其所訴殊非可信，伊應不為罪等情。
二、然查：
（一）本案被告於八十六年三月二十七日與林祿、簡金泉就其等所有坐落南投縣草屯
      鎮○○段一一一一號田地面積○．四八四七公頃土地應有部分各二分之一及一
      ○○○分之一八二所簽訂之不動產買賣契約書，記載每坪買賣價金為五萬二千
      元，買賣總價金為五千一百九十九萬七千九百二十元，此有上開不動產買賣契
      約書影本一件在卷可稽（見偵查卷宗第三○頁）。而實際處理上開賣地事宜之
      林祿，除於法務部調查局南投縣調查站（以下簡稱為南投縣調查站）應訊時，
      證述：「當時每坪以三萬九千六百元成交」、「買賣契約所載每坪以五萬二千
      元成交係買主己○○要求的，己○○表示如果契約提高土地成交價錢的話，他
      才能夠貸到較多的貸款，實際上他並沒有支付契約書所載金額五千餘萬元給我
      」等語（見偵查卷宗第十二頁）之外，其於檢察官訊問時，亦再證述：「每坪
      三萬九千六百元，共三千九百五十九萬八千四百十六元」、「（當時）是每坪
      四萬元（開始談起，我說是實在的價錢，他有殺價，我說實際的價錢不能再減
      ，但是他還要求我意思意思減一些，最後才減四百元意思意思」各情明確（偵
      卷第一四六頁）。被告於原審及本院審理時，就上情亦是認無誤。被告此部分
      之自白與事實相符，此情應堪認定。再本案被告於前開時間係擔任「總福汽車
      公司」之董事長兼股東，此有自經濟部商業司之「公司登記資料庫查詢系統」
      所查得之上開公司基本資料在卷可佐（見偵查卷宗第四九頁）。而上開土地買
      賣雖由被告出面洽談，但實際係由「總福汽車公司」出資百分之六十，當時擔
      任「總福汽車公司」總經理（亦為股東）之告訴人辛○○另外出資百分之二十
，另再由公司股東乙○○、壬○○、丁○○、戊○○等人各再出資百分之五，
      共同集資購買，嗣後辦理所有權移轉登記時，亦係依據上開出資比例而辦理所
      有權移轉登記（即「總福汽車公司」取得上開土地應有部分一○○○○分之四
      ○九二、辛○○取得上開土地應有部分一○○○○分之一三六四、乙○○取得
      上開土地應有部分一○○○○分之三四一、壬○○取得上開土地應有部分一○○○○分之三四一、丁○○取得上開土地應有部分一○○○○分之三四一並以
      其配偶李美月之名義辦理登記、戊○○取得上開土地應有部分一○○○○分之
      三四一並以其母李黃彩雲之名義辦理登記），且無論「總福汽車公司」、或告
      訴人辛○○、或被害人乙○○、壬○○、丁○○、戊○○等人，亦均係以每坪
      五萬二千元之買賣價金為計算標準，依據出資比例，在八十六年三月二十七日
      簽約之後，至同年四、五月間，分次交付土地買賣價金給本案被告（以匯款方
      式匯入被告與其子詹靜諭之帳戶），上情除據告訴人辛○○與被害人乙○○、
      壬○○、丁○○、戊○○等人於原審及本院審理期間指述明確外，亦為被告所
      是認，且有上開土地登記簿謄本一件在卷足佐（見偵查卷宗第三三至三九頁）
      ，及有資金流向表與相關之匯款存摺資料附卷足憑（見偵查卷宗第六○以下）
      ，上開各情亦堪認定。本案被告既係受託出面洽談上開買地事宜，且明知土地
      買賣價金每坪僅為三萬九千六百元，亦即全部買賣價金共計三千九百五十九萬
      八千四百一十六元，如其竟隱匿此情，卻以土地買賣價金為每坪五萬二千元之
      不實事項，向不知情之「總福汽車公司」、辛○○、乙○○、壬○○、丁○○
      、戊○○等人共計收取五千一百九十九萬七千九百二十元之買賣價金，此自屬
      施用詐術而詐取他人財物之詐欺取財行為，其情甚明。
（二）被告雖以前開情詞，辯稱上開每坪一萬二千四百元之差價，除有支付給土地代
      書丙○○之仲介費、代書費、及其他規費之外，尚含有欲支付給當時擔任擔任
      草屯鎮長庚○○之土地使用分區變更活動費，且已支付約七百萬元交給庚○○
      作為辦理上開土地變更為商業區之賄款云云，被告並於原審法院審理期間，於
      九十年十月二十五日具狀向台灣南投地方法院檢察署自首其行賄犯行（刑事自
      首狀影本見原審卷宗第七四至八○頁，又此案件仍經檢察官偵查中）。惟查：
（１）本案被告於八十九年十二月五日在南投縣調查站應訊時，係供稱：「有的，我
      於八十六年間，確曾購買草屯鎮○○段日新國中土地，當時土地交易金額確實
      為每坪五萬二千元」等語（見偵查卷宗第六頁），同月十二日在南投縣調查站
      應訊時，亦再供述：「．．．．．．每坪單價為五萬二千元，．．．．．．總
      土地價款約為五千一百餘萬元」、「我係依契約條件支付土地價款，共支付五
      千餘萬元」之情（見偵查卷宗第七、八頁）。復經檢察官訊問時，被告猶再辯
      稱：「五萬二千元一坪」、「（每坪三萬九千六百元）那是（林祿、簡金泉）
      他們說的，也不知道怎麼回事」、「（當時）沒有（跟合夥人講其中一千萬元
      要交給庚○○作為政治獻金）」等語（見偵查卷宗第一五四、一五五頁），此
      有上開調查與偵訊筆錄在卷可稽。依據被告在偵查中之辯詞，其除一再辯稱上
      開土地買賣價金確為每坪五萬二千元之外，被告亦否認有將部分買賣價金作為
      上開活動費之情事。查被告在南投縣調查站應訊時，已被告知係因涉嫌詐欺與
      背信而被約談訊問（見偵查卷宗第五、七頁）。後經檢察官訊問，檢察官亦已
      告知其涉犯背信等罪名（見偵查卷宗第一五四頁）。再由上開調查與偵訊內容
      ，被告顯不可能不知其係因何被訴。在此情形，若非被告確有以上開土地交易
      一坪五萬二千元向告訴人辛○○等人行騙，其豈有在偵查中，仍一再以前開言
      詞搪塞之理。就此部分，被告雖於本院辯稱：伊在與告訴人辛○○之配偶蘇明
      華談話時，已有告知賄款流向，嗣在接受調查站人員訊問時，伊亦係因恐涉及
      公務人員貪瀆及影響日後土地使用分區之變更，才至偵查當時，仍未供述上開
      情事，後至伊遭起訴，伊始發現檢、調人員未就資金流向詳加調查，且丙○○
      與庚○○亦均恐涉貪瀆而紛紛撇清，逼不得已，伊才在原審就上開案情詳加說
      明云云。惟被告在與告訴人辛○○之配偶蘇明華談話時，雖有述及庚○○辦理
      土地變更要收一坪一萬元之賄款（談話錄音譯文見偵查卷宗第一一七頁），但
      被告於九十年三月九日經檢察官訊問時，在檢察官提示上開談話錄音譯文之前
      ，猶否認曾向蘇明華告知每坪一萬元行賄之事（見偵查卷宗第一五六頁），甚
      至在原審尚經由辯護人請求當庭播放錄音帶以查證是否伊之談話與談話內容（
      見原審卷宗第八頁）。顯見被告於上開調查與偵訊應訊時，根本不知其與蘇明
      華之談話已遭蘇明華錄音，且亦被提出作為證據。且衡之常情，被告於談話當
      時若知蘇明華有隨身攜帶錄音設備，亦不可能會與蘇明華侃侃論述。依據上情
      ，被告於偵查中，除一再辯稱上開土地買賣價金為每坪五萬二千元且供稱未將
      部分買賣價金作為活動費外，其更否認有向蘇明華告知每坪一萬元行賄之事，
      足證其在當時，因偵查不公開，並不知偵查卷內不利於其之證據，仍欲以每坪
      土地之實際買賣價金確為五萬二千元置辯卸責之心態甚明。嗣再辯稱：其與告
      訴人辛○○之配偶蘇明華談話時，已有告知賄款流向，嗣在接受調查站人員與
      檢察官訊問時，並無隱匿此情之必要與動機云云，尚非可信。況上開買賣之土
      地迄今並無變更土地使用分區之情事，此係被告所是認之事實。而庚○○擔任
      草屯鎮長之時間係從八十三年三月一日至八十七年二月二十八日，亦據其於本
      院訊問時證述在卷（見本院卷宗第七○頁）。經本院向南投縣草屯鎮公所函查
      結果，證人庚○○於上開擔任草屯鎮長期間，亦未辦理任何鎮內土地變更為商
      業區之都市計畫，此亦有南投縣草屯鎮公所九十二年八月二十九日草鎮工字第
      ○九二○○二三三六二號函在卷可稽（見本院卷宗第九五頁）。證人庚○○既
      早已在八十七年二月二十八日以後卸任草屯鎮長之職，被告在八十九年十二月
      五日以後之應訊時，豈有仍然期待庚○○繼續辦理土地使用分區變更之可能。
      另茍如證人庚○○有向其收受約七百萬元之賄款，任內卻無任何繼續辦理土地
      使用分區變更之計畫，被告亦長期未能索回任何賄款，其找庚○○理論、或向
      實際出資之被害人辛○○等人敘述、或在偵查期間自首並提出檢舉已嫌不及，
      豈會因恐庚○○涉及貪瀆刑責，而於偵查期間為上開每坪土地買賣價金為五萬
      二千元之不實供述？被告辯稱伊係因恐涉及公務人員貪瀆及影響日後土地使用
      分區之變更，才至偵查當時，仍未供述上開情事云云，尚難採信。再，證人庚○○曾與被告在偵查中同庭應訊並否認有收賄事實，證人丙○○亦自南投縣調
      查站應訊時，以至偵查期間，均否認有上開土地使用分區變更活動費之事，另
      被告無論在南投縣調查站應訊時，或在檢察官偵訊時，均未供述有以每坪一萬
      元行賄之事，且更否認有此事實，且至原審法院第一次訊問期日經由辯護人提
      出之調查證據聲請狀（見原審卷宗第二二頁）即以活動費一坪一萬二千四百元
      辯解，依據上情，被告在原審法院第一次訊問期日前，根本未曾供述有何支票
      或現金因行賄之用途而交給丙○○，何來會有因認檢、調人員未就資金流向詳
      加調查，且見庚○○與丙○○紛紛撇清責任，才於原審法院審理期間之九十年
      十月二十五日具狀向檢察官自首行賄之情事？被告此部分所辯，至屬無稽，無
      可採信。
（２）又本案被告雖於原審法院審理期間，辯稱：「．．．．．．土地事實上以每坪
      三萬九千六百元向地主買，向股東請款的每坪五萬二千元是含變更地目的活動
      費的金額，一切都是由代書丙○○辦理」、「當初活動費用可能涉及不法，所
      以我沒有明白向投資者講，只是約略的講」云云（見原審卷宗第十九、七二頁
      ）。惟本案被害人「總福汽車公司」、辛○○、乙○○、壬○○、丁○○、戊○○等人向林祿、簡金泉二人所購買之南投縣草屯鎮○○段一一一一號土地，
      雖屬「草屯都市計畫乙種工業區」之土地，亦在「中投快速道路」之旁邊，但
      其地目為田，目前亦做農業用途，四週亦為稻田，此有告訴人辛○○向本院所
      提出之現場照片七張在卷可稽（見本院卷宗第八一至八五頁）。此種土地可以
      辦理變更為「商業區」，實屬無法想像。而被害人「總福汽車公司」、辛○○
      、乙○○、壬○○、丁○○、戊○○等人所購買之土地，亦僅屬上開土地之應
      有部分，時任草屯鎮長之庚○○，亦應無收取被告所稱之賄款，而獨就上開土
      地辦理變更為商業區之理。以被告係擔任「總福汽車公司」董事長及自承曾經
      擔任山葉機車、偉士牌機車南投縣總經銷之閱歷（見偵查卷宗第五頁），謂其
      會有誤認此筆土地可以因為交付上開賄款，即可辦理土地使用分區變更為「商
      業區」之情形，顯違常情。經本院訊問，被告又翻稱丙○○係告知可變更為「
      工商綜合商業區」（見本院卷宗第七二頁），足證被告此部分辯解反覆不一，
      非可採信。尤其賄款之交付既有其目的，則在行賄目的無法達成之情形，收賄
      者應將所收賄款退回，此顯屬行賄者可以預期之事項。故行賄者對其行賄款項
      若干，要無不知之理。惟被告於偵查中已供稱買受上開土地應有部分，購買金
      額「總共出資五千二百多萬元加上一些規費」（見偵查卷宗第一五五頁，另告
      訴人辛○○於偵查中依據匯款資料所計算出之買賣價金與其他費用總和為五千
      三百零九萬七千三百七十八元，見同卷第四三頁）。嗣於九十年九月二十七日
      經由辯護人向原審法院所提出之調查證據聲請狀，猶載稱：「．．．．．．土
      地價款地主要一坪三萬九千六百元，而活動費一坪要一萬二千四百元，．．．
      ．．．其（指丙○○）仲介費及代辦費要求一百零九萬九千四百五十八元，土
      地款及活動費．．．．．．合計五千一百九十九萬七千九百二十元，加上給丙○○之仲介費及代辦費，共計五千三百零九萬七千三百七十八元」等語（見原
      審卷宗第二三、二四頁），嗣在審判期日所提出之刑事答辯狀，亦同此辯解（
      見原審卷宗第一八二頁）。詎在本院審理時，被告除無法具體供述每坪行賄之
      確切金額之外，並改稱：「這土地一坪價差是一萬二千四百元，這是丙○○告
      訴我的費用，這有包括種種的費用，才有這價差的」云云（見本院卷宗第七二
      頁），且其經由辯護人向本院所提出之辯護狀，亦改稱：「．．．．．．每坪
      一萬二千四百元，則係包括活動費、仲介費、代書費及土地規費等，故一坪需
      五萬二千元．．．．．．」等情（見本院卷宗第一三○頁）。依據上情，顯見
      被告對於其已交付多少賄款，及約定之賄款確切金額，並無法為具體之供述，
      且供述反覆，所辯何能信為真實。況證人庚○○既早已在八十七年二月二十八
      日以後，即卸任草屯鎮長之職，在此之前上開土地又始終並未辦理任何使用分
      區變更（目前亦無任何變更），在此情形，如證人庚○○有為上開目的而收賄
      ，且未依約辦理上開土地變更，被告豈有甘願平白奉送其所辯稱之七百萬元賄
      款，而不為追討之理？同為「總福汽車公司」股東及另外出資買受上開土地之
      告訴人辛○○與被害人乙○○、壬○○、丁○○、戊○○等人，如加計其等在
      上開公司之股份，顯為主要之投資承買人，又豈會對此視而不見？再就被告所
      辯稱其餘尚未送出之五百餘萬元賄款，被害人乙○○、壬○○、丁○○、戊○○等人更不可能長期不聞不問，任令被告於九十二年七月間才結算歸還乙○○
      、壬○○、丁○○、戊○○等人。就此部分，被告雖於本院辯稱：伊在庚○○
      未能連任鎮長之後，雖多次與其聯絡，但均未能找到庚○○本人，此後雖數度
      向丙○○催促辦理土地使用分區變更或者退還活動費，但丙○○均藉詞推托，
      伊且未能索回賄款，嗣亦係因告訴人辛○○除要求退還尾款之外，尚就系爭土
      地其個人及公司之所有投資款暨出資公司之股款亦要求全數退還，伊認不合理
      ，才僵持至今云云。惟被告辯稱其有索討賄款舉動各情，業經證人庚○○與丙○○於本院訊問時堅詞否認。如有被告所辯此情，證人庚○○與丙○○會無視
      被檢舉貪瀆重罪之風險，而不為理會，衡情實難想像。況被告在原審審理期間
      ，亦從未以此置辯，且無論在原審及本院審理期間，亦均未能提出任何可以證
      明其有向證人庚○○與丙○○索討賄款之證明。另外，被害人乙○○、壬○○
      、丁○○、戊○○等人於本院訊問時，亦坦述在庚○○卸任草屯鎮長之後，以
      至九十年二月八日（即本案台灣南投地方法院檢察署之收案日期）之間，被告
      並未向其等談述要庚○○退多少錢之事（見本院卷宗第六五頁）。依據上情，
      足證被告此部分所辯，難以採信。又告訴人辛○○與被害人乙○○、壬○○、
      丁○○、戊○○等人就上開土地買賣之出資係屬可分，縱使被告與告訴人辛○○之間，另有公司投資款等爭議，此亦與被害人乙○○、壬○○、丁○○、戊○○等人無涉。就被告所辯稱其餘尚未送出之賄款，被害人乙○○、壬○○、
      丁○○、戊○○等人豈有長期不聞不問，任令被告於九十二年七月間才結算歸
      還之理。綜合以上客觀事證，再徵之證人庚○○所證在其任內，並未辦理任何
      土地變更為商業區之都市計劃乙情，亦有南投縣草屯鎮公所九十二年八月二十
      九日草鎮工字第○九二○○二三三六二號函在卷可證各情，顯見被告所辯：每
      坪五萬二千元之土地買賣價金，有一部分係預作土地變更使用分區之賄款各情
      ，係屬無中生有之卸責之詞，難以採信。
（３）雖被害人乙○○於原審法院訊問時，證稱：「（一坪五萬二千元），我沒有深
      究如何計算，但是董事長約略有提到要傭金，因為該土地地段有前瞻性，我是
      認為合理才願意買」、「董事長曾提到地目變更需活動費」等語；被害人丁○○於原審法院訊問時，證稱：「因董事長介紹，問我們有無意願購買，我們認
      為地段不錯，我們就有意願購買，土地價格五萬二千元，董事長有說需代書費
      、土地地目變更的活動費」云云；另被害人壬○○在原審法院訊問時，亦證述
      ：「因為公司經營汽車買賣業績不理想，想借買賣土地增加利潤，也可以自己
      用，董事長原先曾提到土地成本約四萬元，但是要變更為商業區需要活動費，
      後來我們都同意購買土地」各情（見原審卷宗第七一、七二頁）；而另一被害
      人戊○○於本院訊問時，亦證述：「．．．．．．己○○有說到這土地，可能
      要有交際費」、「是有說到交際費要交給庚○○，也說到土地要變更的事」等
      語（見本院卷宗第五六頁）；被告並於原審法院訊問時，順勢辯稱：「當初活
      動費用可能涉及不法，所以我沒有明白向投資者講，只是約略的講」云云。惟
      上開被害人現均在「總福汽車公司」任職，且從未見有訴究之意，所證已有迴
      護之虞。且其等既係以買入土地冀望以上開方法變更土地使用分區為投資目的
      ，事涉買賣成本之計算及嗣後賄款之追討，且此屬違法行為亦無疑義，被告對
      於同為買受人且願意行賄之被害人乙○○、壬○○、丁○○、戊○○等人，豈
      有將行賄金額，甚至土地實際買賣價格，均匿而不告之理。被害人壬○○、丁○○、乙○○、戊○○等人現在分別擔任「總福汽車公司」總經理、經理、協
      理、會計主任等職務，尤不可能愚眛至聞而不問之程度。而上開土賣買賣每坪
      之實際交易價格為三萬九千六百元，此與被告所稱之每坪交易價格五萬二千元
      ，其間之價差一萬二千四百元並非少數，如以被害人乙○○、壬○○、丁○○
      、戊○○等人約各購買五十坪計算，每人之買賣價金均各多付約六十二萬元。
      如被害人乙○○、壬○○、丁○○、戊○○等人願意各支付六十二萬元行賄，
      則在土地變更使用分區之目的長期不能達成，且當時之草屯鎮長庚○○又在八
      十七年二月二十八日以後即已卸任之情形下，被害人乙○○、壬○○、丁○○
      、戊○○等人猶願長期不為聞問，豈非怪事。另被告在土地買賣當時，如會對
      僅各再投資百分之五之乙○○、壬○○、丁○○、戊○○等人告知上開買賣價
      款包含活動費，則被告對於另外投資百分之二十之告訴人辛○○，尤無不於買
      賣當時即予以告知之理。嗣經本院訊問，被害人乙○○、壬○○、丁○○、戊○○等人雖仍證稱買入土地有說要交際費，惟經本院再予訊問，其等對於土地
      之實際買賣價格與其等所稱交際費之數額各為若干、已支付之交際費數額究為
      若干等事項均屬不知，經本院提示現場照片訊以上開土地之使用分區係要如何
      變更，其等亦無法明確陳述（以上見本院卷宗第五四至六五頁）。其等證稱被
      告在買賣當時，有告知需要支付交際費云云，顯難認屬真實。況縱有此情，被
      告既無行賄之情，亦無礙其詐欺犯罪之成立。又被告雖辯稱其在買賣當時亦有
      將所辯上情告知告訴人辛○○，但此為告訴人辛○○所否認。被害人乙○○於
      被告選任辯護人詰問時，亦證稱：「是因為辛○○有要去賣這土地，他有去查
      才知道這土地有價差等情發生」等語（見本院卷宗第六一頁），核與告訴人辛○○之指訴相符。另證人蘇明華於偵查中亦證述：「我是在發現每坪有溢收一
      萬多元，才去質問，他（指被告）才說的」之情（見偵查卷宗第一四七頁）。
      雖證人蘇明華為告訴人辛○○之配偶，但如非確有其所證述之情，其又何需去
      質問被告並將其與被告之對談內容錄音。其所為之證述，亦可作為告訴人辛○○指訴之佐證。被告此部分所辯，及辯稱告訴人辛○○挾怨誣攀云云，均難採
      信，亦併此敘明。
（４）又依據原審法院判決書之記載，經原審法院向台灣南投地方法院檢察署所調取
      之九十他字第八九三號偵查卷宗（經本院函調，該署以現正進行偵查程序為由
      ，不同意調借），內有證人廖文銘、郭萬金於法務部調查局南投縣調查站調查
      時，供述：「約八十六年間，己○○確曾找代書「阿仁」向我及郭萬金，說有
      一筆土地買賣，該筆土地日後可進行地目變更，土地會增值很多，但需要回饋
      一筆錢，我和郭萬金一聽到要支付一筆額外開銷，因而我與郭萬金即沒有意願
      ，並隨即回拒己○○購地之邀約」、「約五、六年前，己○○曾告訴我和廖文
      銘，有筆土地可變更地目，利潤不錯，就邀約我及廖文明至草屯鎮某處，現場
      代書丙○○向我們說明要購買土地可能會變更地目，但是要花一筆錢，我當時
      覺得不妥，就沒有參與，此後亦未過問土地買賣的事情」等語。原審判決亦遽
      以認定：丙○○於八十六年間，以系爭土地日後可進行地目變更，先向被告招
      攬，繼被告即偕同丙○○向友人廖文銘、郭萬金招攬，招攬過程中並向廖文銘
      、郭萬金說明系爭土地日後可進行地目變更，惟需支付活動費用等情。惟實際
      出資共同買受上開土地應有部分之告訴人辛○○、及被害人乙○○、壬○○、
      丁○○、戊○○等人，尚且均未獲得被告與丙○○之告知（其說明有如前述）
      ，被告豈有偕同丙○○向案外人廖文銘、郭萬金告知賄情並予招攬之理。再徵
      之上述理由欄所述各情，廖文銘、郭萬金上開證述，有為配合被告行賄自首狀
      ，而為之不實證詞之虞，難認可資為有利被告之證明。
（５）另仲介「總福汽車公司」與告訴人辛○○，及被害人乙○○、壬○○、丁○○
、戊○○等人買受上開土地應有部分，及承辦此項土地買賣所有權移轉等記之
      代書丙○○於偵、審中，均否認上開土地買賣有被告所辯稱之變更地目或使用
      分區活動費之情。就此部分，被告雖辯稱：伊除將土地實際買賣價金三千九百
      五十九萬八千四百一十六元交付地主之外，尚於八十六年三月二十八日以自己
      支票兌領二百八十萬元而將現金交給丙○○，另又先後交付八十六年四月十五
      日面額二百五十萬元之支票、八十六年五月五日面額二百萬元之支票給丙○○
      ，且又在八十六年五月二十一日提領現金七十八萬七千九百六十八元給丙○○
      ，而丙○○則在扣除伊可得之仲介費及代辦費外，將其餘約七百萬元交給庚○○作為辦理上開土地變更為商業區之賄款云云。惟既係土地使用分區變更之前
      要交付之賄款，何需在此三個月之期間內，分別以現金與支票分次給付。況就
      被告所辯稱：「伊於八十六年三月二十八日以其支票兌領二百八十萬元而將現
      金交給丙○○，且又在八十六年五月二十一日提領現金七十八萬七千九百六十
      八元給丙○○」各情，證人丙○○於本院訊問時，亦否認其有向被告收受上開
      現金之情事（見本院卷宗第六七頁）。茍如被告有其所辯稱在其他交予丙○○
      之支票註記「賴」、「仁」之心機（此部分另詳如後述），其在欲為行賄之情
      形，豈會親自提領上開現金交付丙○○，而不留證據。被告空言有此事實，尚
      難採信。又被告在原審法院審理期間，於九十年十月二十六日向台灣南投地方
      法院檢察署檢察官自首行賄之後，雖在南投縣調查站應訊時，及於原審法院審
      理時，供述：前述支票號碼0000000、0000000號之二張支票，
      伊於交付丙○○時，為瞭解支票去向，因而於支票上註記「賴」、「仁」，後
      八十九年十一月、十二月間，司法單位調查本案有關之土地詐欺案件時，丙○○恐行賄鎮長之罪行曝光，因而要伊前往銀行將支票正本上之註記塗銷，嗣伊
      即前往銀行將支票原本上註記之「仁」、「賴」以藍色原子筆塗銷等情，原審
      判決亦因向台中商業銀行調閱支票原本結果，發現各該支票原本之背面確有先
      以原子筆記載「仁」、「賴」等字跡後再塗銷之痕跡，而認被告所辯屬實。惟
      上開支票如有經丙○○背書，則丙○○有經手上開支票，此係無可爭辯之事實
      。如丙○○有藉此收賄而恐行賄鎮長之罪行曝光，則其要與被告商討之事應是
    如何勾串支票背書之原因及資金之用途，豈會僅要求被告以上開事後可以目視
      辨別塗抹之情與被塗抹文字之方式，去塗抹上開「仁」、「賴」二字？況被告
      既可臨訟仍向銀行人員索取上開支票原本，則上開「仁」、「賴」二字自亦可
      能係被告向銀行人員索取上開支票原本之後，再為註記並以另一枝筆塗抹。上
      開各情何能資為認定被告所辯屬實之證據。雖證人丙○○就上開支票經其背書
      後領取之款項，於原審證稱：因時日久遠，該款項或為雙方間之借貸，或為被
      告委任取款，其已記不得云云，復於本院證述：「是己○○託我去幫他提領，
      我才這樣做的」等語，所證有反覆情事。惟證人丙○○除為上開土地買賣買方
      之仲介人外，其亦係上開內容不實買賣契約書之書寫人，其對於上開土地買賣
      契約書之價金記載不實，顯屬知之甚詳。其究係以土地實際買賣價金三千九百
      五十九萬八千四百一十六元為標準向買方收受仲介費，或係以買賣契約書上所
      記載之五千一百九十九萬七千九百二十元買賣價金為標準向買方收受仲介費，
      其始終不願供明，此部分事涉其本身有無另犯詐欺之罪責。且如依據被害人戊○○於本院所述，丙○○尚有向其等收受買賣價款之情（見本院卷宗第五八頁
      ），則丙○○亦有幫助被告詐欺之嫌。丙○○因涉有上開罪嫌，其對上開支票
      之資金用途與其中包含若干仲介費等事項，不願為明確之供述，尚非不可想像
      。且被告會無視犯行被舉發之風險，而請知情之丙○○書寫內容不實之買賣契
      約書及經辦所有權移轉登記事務，若非二人之間具有相當程度之信賴關係，曷
      以致此。如就丙○○在南投縣調查站應訊時，尚堅稱土地實際買賣價格確為五
      千一百九十九萬七千九百二十元（見偵查卷宗第二八頁），嗣後亦歷經偵、審
      程序多次應訊，詎在本院訊問時，對於大部分訊問事項，均推稱不知或忘記，
      益可證實此情。其因與被告有上開情誼，縱使上開支票之票款係另有其他與本
      案無關之用途，以被告所辯行賄之情，其證據之薄弱，亦堪認定丙○○就上開
      票款用途有不為供述之動機。再參酌前開理由欄所述上情，被告辯稱其如何以
      上開現金與支票向丙○○支付賄款之情，亦無可採信。又本案既無證據足以證
      明庚○○有向丙○○收受上開金錢，被告亦未提出庚○○如何收款之任何事證
      ，其於本院審理期日請求查明上開金錢流向庚○○之情形，係就無從證明為存
      在之事實請求調查，本認認無必要，併此敘明。
（６）再，證人庚○○於原審法院應訊時，已證述其與丙○○並無金錢往來。雖其同
      時證述曾經透過丙○○向林志強借款二百萬元，但就此項借款部分，其陳稱有
      開支票給林志強，支票到期並未兌付等情，所述與嗣後林志強到原審法院證述
      之情形並無不符。此部分除係證人庚○○於原審主動陳述外，亦難認可證明被
      告於原審所辯：「．．．．．．第一次八十六年三月二十八日我領現金二百八
      十萬元，在丙○○家中我有親眼目睹丙○○將錢交給賴忠證．．．．．．」等
      行賄各情，係屬真實。雖就利息約定之有無，庚○○與林志強之證詞不符，但
      其等二人係先後在不同日期應訊，如上開二百萬元借款與本案有關，則在庚○○先為利息每月四萬元之證述之後，其顯不可能不會要求林志強不為歧異之陳
      述。被告依據上情，即認證人庚○○有向其收受賄賂，尚非可採。另被告在原
      審法院所述：「交給丙○○的錢包括．．．．．．選舉的費用」乙節（見原審
      卷宗第一二○頁），於本院即未見提及。縱有此情，既未經前開被害人同意，
      此亦屬被告個人之事，且無礙被告罪責之成立。
（７）綜上所述，被告以前開情詞，辯稱上開每坪一萬二千四百元之差價，除有支付
      給土地代書丙○○之仲介費、代書費、及其他規費之外，尚含有欲支付給當時
      擔任擔任草屯鎮長庚○○之土地使用分區變更活動費，且已支付約七百萬元交
      給庚○○作為辦理上開土地變更為商業區之賄款云云，實難採信。雖其在原審
      法院審理期間，曾於九十年十月二十五日具狀向台灣南投地方法院檢察署自首
      其行賄犯行，但此項自首結果，依據貪污治罪條例第十一條第三項之規定，就
      其辯稱之行賄犯行，法院僅能為免刑之判決，其自有為脫免詐欺刑責而佯為上
      開自首行為之動機，此部分亦不足為有利被告之證明。另在本案審判期日之後
      ，被告另以書狀陳報之九十二年九月二十日辛○○切結書與「總福汽車公司」
      切結書，雖可證明被告有返還告訴人辛○○與「總福汽車公司」部分款項，但
      除簽名外，其內容均屬事先繕打，所載：「今雙方誤會已澄清，辛○○已完全
      明白己○○並無詐騙或背信之意思」等語，亦與告訴人辛○○在偵、審程序以
      言詞所為陳述之內容及本院調查證據結果不符，亦不足為被告有利之證明。
（三）復據證人洪水來、林祿、簡金泉證述甚明，且有簡換之草屯鎮農會信用部存摺
      存款抄件在卷可資佐證（偵卷第十六至十八頁），事證明確，被告之犯行堪以
      認定。
三、查被告雖為「總福汽車公司」之負責人，但公司有其獨立之法人人格，亦有一定
    之支款程序，被告明知上開土地買賣之價金為每坪三萬九千六百元，買賣總價金
    為三千九百五十九萬八千四百一十六元，卻以登載不實之買賣契約書為施用詐術
    之手段，而向同屬買受人之「總福汽車公司」、辛○○、乙○○、壬○○、丁○○、戊○○等人佯稱上開土地之買賣價金為每坪五萬二千元，買賣總價金為五千
    一百九十九萬七千九百二十元，使「總福汽車公司」、辛○○、乙○○、壬○○
    、丁○○、戊○○等人均因此而陷於錯誤，因而依據出資比例，在八十六年三月
    二十七日簽約之後，至同年四、五月間，分次交付上開土地買賣價金給被告，核
    其所為，係犯刑法第三百三十九條第一項之詐欺取財罪。被告以一行為同時向「
    總福汽車公司」、辛○○、乙○○、壬○○、丁○○、戊○○等人詐取財物，係
    一行為觸犯數罪名之想像競合犯，應依刑法第五十五條之規定，從一重仍依詐欺
    取財一罪處斷。原審判決未予詳查，遽為被告無罪之判決，尚有未合。公訴人上
    訴指摘原審判決不當，為有理由，應由本院將原審判決撤銷改判。爰審酌被告之
    品行（曾有違反證券交易法被判處罰金之紀錄）、犯罪手段、所詐得之現金達一
    千二百三十九萬九千五百零四元，及其現雖已返還部分款項給被害人（依據事後
    陳報資料，已於九十二年九月二十日返還「總福汽車公司」三百二十四萬六千五
    百九十六元，返還辛○○一百零八萬二千二百元，另先前各另返還乙○○、壬○○、丁○○、戊○○等人二十七萬零五百元），但就其餘款項仍未交還上開被害
    人，以及上開被害人雖再無追究被告刑責之意，但被告以上開手段詐騙下屬又遲
    不返還所詐得之全部款項已屬不該，竟為脫免本身刑責，以上開手段間接誣指他
    人涉犯貪瀆重罪，惡性殊非輕微等一切犯罪情狀，量處如主文所示之刑。又代書
    丙○○雖不願其供述其係以何一買賣價金收取仲介費，但上開被害人既均誤認買
    賣總價金為五千一百九十九萬七千九百二十元，丙○○應無以三千九百五十九萬
    八千四百一十六元為標準向上開買受人收取仲介費之可能，其對於上開土地之實
    際交意價格，亦無不知之理。其有無另涉詐欺仲介費或幫助被告詐取上開被害人
    之財物，既未經偵查起訴，本院即無從審究，應由檢察官另為偵辦，併此敘明。
四、據上論斷，應依刑事訴訟法第三百六十九條第一項前段、第三百六十四條、第二
    百九十九條第一項前段、刑法第三百三十九條第一項、第五十五條，判決如主文
    。
本案經檢察官甲○○到庭執行職務。
中      華      民      國      九十二     年     九      月    三十    日
                                臺灣高等法院臺中分院刑事第三庭
                                      審判長法  官  陳  朱  貴
                                            法  官  胡  忠  文
                                            法  官  廖  柏  基
右正本證明與原本無異。
不得上訴。
                                            書記官  詹  錫  朋
中      華      民      國      九十二     年     十      月     一     日
附錄法條：
刑法第三百三十九條第一項：
意圖為自己或第三人不法之所有，以詐術使人將本人或第三人之物交付者，處五年以
下有期徒刑、拘役或科或併科一千元以下罰金。
                                                                        Ｒ


司法院資訊處製作；財團法人民間司法改革基金會備份。
